<!-- # PARTE IV -- COVARIÁVEIS AMBIENTAIS {-} -->

<!-- # Princípios da Formação do Solo -->

# Imagens de satélite

**Atenção!** Este capítulo está em fase de *desenvolvimento*. Visite a [página do projeto][issues] se tiver 
alguma sugestão, dúvida ou estiver disposto a colaborar. Sua opinião/ajuda é muito importante!

## Obtenção de imagens de satélite

```{r}
library(magrittr)
library(glue)
library(raster)
library(mapview)
```

Vamos utilizar imagem do sensor Thematic Mapper (TM), do satélite Landsat 5 da região do município de Santa 
Maria, no Estado do Rio Grande do Sul. A imagem escolhida foi obtida no dia 06 de janeiro de 1986. Primeiro 
vamos descompactar os aquivos obtidos do catálogo de imagens da Divisão de Geração de Imagens (DGI) do 
Instituto Nacional de Pesquisas Espaciais (INPE).

```{r}
files <- list.files("data/raster/", pattern = ".tif$")
if (length(files) == 0) {
  files <- list.files("data/raster/", pattern = ".tif.zip")
  files <- glue::glue("data/raster/{files}")
  for (i in 1:length(files)) {
    unzip(files[i], exdir = "data/raster/")
  }
}
```

Vamos ler os dados das imagens utilizando a função `raster::stack()` que, internamente, utiliza a função
`raster::raster()` para fazer a leitura de cada uma das bandas individualmente. Enquanto a segunda lê os dados
de uma banda, a segunda as empilha -- o verbo da língua inglesa _to stack_ significa 'empilhar'.

Durante o empilhamento, a função `raster::stack()` verifica se as bandas possuem as mesmas dimensões e 
resolução espacial. Isso é essencial para garantir a consistência dos dados e o sucesso de quaiquer operações 
futuras com os mesmos. No caso do sensor TM do satélite Landsat 5, todas as bandas possuem as mesmas dimensões,
ou seja, cerca de 170 km na direção norte-sul e 183 km na direção leste-oeste. Contudo, as bandas possuem
resolução espacial diferente. Especificamente, as bandas 1 a 6 e a banda 7 possuem resolução espacial de 30 m,
enquanto a banda 6 (termal) possui resolução espacial de 120 m. Assim, antes de ler os dados das bandas, 
reamostramos a banda 6 para a resolução de 30 m usando o `gdal_translate` instalado localmente. A reamostragem
também pode ser feita no R, usando a função `raster::resample()`. Contudo, o `gdal_translate` é muitíssimo mais
rápido do que a função `raster::resample()`. Para não alterar os valores de nível de cinza dos pixeis da banda
6, utilizamos o método do vizinho mais próximo -- `-r nearest` -- para a interpolação.

Feita a reamostragem da banda 6, a leitura das sete bandas é realizada sem erros. O resultado é um objeto da
classe `RasterStack`.

```{r}
files <- list.files("data/raster/", pattern = ".tif$")
files <- glue::glue("data/raster/{files}")
if (file.size(files[6]) < 4000000) {
  tmpdir <- tempdir()
  glue::glue("cp {files[6]} {tmpdir}") %>% system()
  tmpfile <- list.files(tmpdir, pattern = ".tif$")
  # Informações sobre o gdal_translate em https://www.gdal.org/gdal_translate.html
  glue::glue("gdal_translate -tr 30 30 -r nearest {tmpdir}/{tmpfile} {files[6]}") %>% system()
  glue::glue("rm -r {tmpdir}") %>% system()
}
landsat <- 
  files %>% 
  as.list() %>%
  raster::stack() %T>% # O operador %T>%, chamado 'tee', permite a impressão do resultado
  print()
```

Uma maneira de visualizar todos os dados é usando a função `raster::plot()`, que mostra todas as sete bandas.
Para que cada banda seja mostrada usando a escala de cinza correspondente, usamos a função
`grDevices::gray.colors()`. Note como a banda 6 é a mais clara de todas as bandas, indicando uma quantidade 
muito grande de radiação eletromagnética com comprimento de onda entre 10,40 e 12,50 μm refletida pela 
superfície da Terra/atmosfera. Dentre as bandas 1, 2 e 3, que representam as cores azul, verde e vermelhor, 
respectivamente, a mais clara delas é a banda 1. Isso porque a maior parte da radiação eletromagnética com 
comprimento de onda entre 0,45 e 0,52 μm sofre dispersão na atmosfera, razão pela qual o céu aparenta ser azul.
Por outro lado, das três bandas, a mais escura é a banda 3, do vermelho, com comprimento de onda entre 0,63 e 
0,69 μm. A menor luminosidade dessa banda ocorre porque a vegetação absorve grande parte da radiação 
eletromagnética no vermelho.

```{r}
raster::plot(
  landsat, 
  col = gray.colors(n = 256, start = 0, end = 1, gamma = 2.2, alpha = NULL), 
  main = glue::glue("Banda {1:7}"))
```

Também podemos utilizar a função `raster::image()` para visualizar cada uma das bandas. Contudo, como ela não
gera uma legenda de cores automaticamente, preferimos a função `raster::image()`

```{r}
raster::plot(
  x = landsat[[3]], 
  col = gray.colors(n = 256, start = 0, end = 1, gamma = 2.2, alpha = NULL), main = "Banda 3")
```

## Visualização de imagens de satélite

<!-- https://eos.com/color-infrared/ -->

Uma das etapas mais importantes da utilização de imagens de satélite para análises espaciais consiste na 
preparação de composições coloridas utilizando as diferentes bandas. As composições coloridas facilitam a 
identificação de objetos e feições da paisagem quando comparadas à escala de cinza vista anteriormente. A 
identificação desses objetos e feições da paisagem será útil, por exemplo, na interpretação visual das imagens
e na coleta/geração de dados diretamente na tela do computador.

A geração das composições coloridas pode ser feita usando as funções `raster::plotRGB()` e 
`mapview::viewRGB()`.

A composição colorida mais comum de visualização é aquela que representa aquilo que o olho humano vê. Trata-se
da chamada _cor natural_, definida pelo uso das bandas 3, 2 e 1 para compor os canais R, G e B,
respectivamente. A composição colorida cor natural de uma pequena área da imagem do satélite Landsat é mostrada
abaixo. Pode-se notar que a imagem aparece azulada, fruto da dispersão e reflexão da radiação eletromagnética
no comprimento de onda do azul em toda a atmosfera. Assim, vista do topo da atmosfera, a cor da Terra é azul.

```{r}
ext <- raster::extent(c(226790, 241745, 6749875, 6758852))
raster::plotRGB(landsat, r = 3, g = 2, b = 1, ext = ext)
```

Uma maneira de melhorar a visualização da imagem é realizar uma transformação espectral, ou seja, uma alteração
racional dos valores de nível de cinza dos pixeis da imagem. Uma dessas transformações é a 
_transformação linear_, usada na figura abaixo pelo uso do argumento `stretch = "lin"`. Na transformação
linear, os valores de nível de cinza são "esticados" de maneira que o menor valor de nível de cinza da imagem
passe a ser igua a zero, enquanto o maior valor de nível de cinza passe a ser igual a 255.

```{r}
raster::plotRGB(landsat, r = 3, g = 2, b = 1, ext = ext, stretch = "lin")
```

Para facilitar a compreenção sobre a transformação linear, vamos observar o histograma de distribuição dos 
valores de nível de cinza da banda 3 antes e depois da transformação.

```{r}
par(mfrow = c(1, 2))
landsat[[3]] %>% 
  raster::crop(y = ext) %>% 
  hist(main = "Banda 3 original", col = "firebrick")
landsat[[3]] %>% 
  raster::crop(y = ext) %>% 
  raster::stretch() %>% 
  hist(main = "Banda 3 transformada", col = "firebrick")
```

As composições de bandas que geral representação colorida diferente da cor natural são denominadas 
_false-cor_. A composição falsa-cor mais usada é a chamada _infravermelho colorido_, gerada a partir do uso das
bandas 4, 3 e 2 para compor os canais R, G e B, respectivamente. A grande utilidade da composição falsa-cor 432
é a identificação da vegetação em contraste aos demais componentes da paisagem. Na imagem abaixo, a vegetação 
aparece em forte tom de vermelho. Isso ocorre porque a vegetação reflete praticamente toda a radiação 
eletromagnética nos comprimentos de onda entre 0,76 e 0,90 μm, que corresponde ao infra-vermelho próximo. Por 
outro lado a vegetação absorve a grande parte da radiação eletromagnética nos comprimentos de onda entre 0,52 
e 0,60 μm (verde) e 0,63 e 0,69 μm (vermelho). Assim, como a banda 4, do infravermelho próximo, é usada com o 
canal R, os locais com vegetação destacam-se em vermelho na imagem.

```{r}
raster::plotRGB(landsat, r = 4, g = 3, b = 2, ext = ext, stretch = "lin")
```

Na composição 432, as áreas urbanas aparecem em azul-ciano, como é o caso da região no extremo sul da imagem 
acima, localização da área urbana do município de Santa Maria. Por sua vez, o solo exposto costuma aparecer
em tons de marrom, o que não é visto na imagem, indicando que não há área de solo exposto. Os corpos de água, 
que absorvem grande quantidade de radiação eletromagnética, aparecem com coloração mais escura. É o caso do
corpo de água no centro sul da imagem.

Uma segunda composição colorida falsa-cor amplamente usada é a 543. Diferente da composição colorida anterior, 
agora a banda 4, do infravermelho próximo, é atribuida ao canal G (verde), fazendo com que a vegetação apareça
destacada em verde.

```{r, warning=FALSE}
raster::plotRGB(landsat, r = 5, g = 4, b = 3, ext = ext, stretch = "lin")
```

```{r, warning=FALSE}
raster::plotRGB(landsat, r = 7, g = 5, b = 3, ext = ext, stretch = "lin")
```

```{r, warning=FALSE}
raster::plotRGB(landsat, r = 7, g = 4, b = 2, ext = ext, stretch = "lin")
```

## Pré-processamento de dados detectados remotamente

<!-- Book (Mather2004) -->
<!-- Mather, P. M. -->
<!-- Computer processing of remotely-sensed images - an introduction  -->
<!-- John Wiley and Sons, Ltd, 2004, 324 -->
<!-- Capítulo 4 -->

### Correção atmosférica

#### Métodos baseados em imagem

```{r}
library(landsat)
```

```{r}
# One approach to choosing a Starting Haze Value is to take the lowest DN value
# with a frequency greater than some predetermined threshold, in this case 1000 pixels.
# this is used as Lhaze in the radiocorr function.
# we avoid zero because this it is the value of the borders and could be an optimiztic estimate.
library(parallel)
dos_param <- data.frame(band = 1:7, shv = NA_real_)
dos_param$shv <- 
  parallel::mclapply(X = 1:7, FUN = function (i) {
    tmp <- landsat[[i]] %>% values() %>% table()
    tmp <- names(tmp)[tmp > 1000] %>% as.numeric()
    # tmp %>% min()
    tmp[tmp != 0] %>% min()
  },
  mc.cores = 3) %>% 
  unlist()
dos_param
```

```{r}
dos_param$gain <- c(0.668706, 1.31702, 1.03988, 0.872588, 0.119882, 0.0551576, 0.0652941)
dos_param$bias <- c(-1.52,    -2.84,   -1.17,   -1.51,    -0.37,    1.2378,    -0.15)
dos_param$edist <- ESdist("1986-01-06")
# library(maptools)
# crds <- landsat %>% bbox() 
# crds <- crds[, 1] + (crds %>% apply(MARGIN = 1, FUN = diff) / 2) %>% matrix(ncol = 2)
# crds <- SpatialPoints(crds, proj4string = proj4string(landsat) %>% CRS)
# crds <- spTransform(crds, CRSobj = CRS("+init=epsg:4326"))
# dos_param$sunelev <- solarpos(crds = crds, dateTime = as.POSIXct("1986-01-06 12:58:18"))[2]
dos_param$sunelev <- 52.67848915 # https://earthexplorer.usgs.gov/
```

```{r}
dos <- 
  landsat::DOS(
    sat = 5, SHV = min(dos_param$shv), SHV.band = 1, Grescale = dos_param$gain[-6], 
    Brescale = dos_param$bias[-6], edist = dos_param$edist[-6], 
    sunelev = dos_param$sunelev[-6])$DNfinal.mean %T>% 
  print()
```



```{r}
# https://landsat.usgs.gov/esun
dos <- landsat::DOS(
  sat = 5, SHV = shv, SHV.band = 1, Grescale = 0.668706, Brescale = -1.52, edist = ESdist("1986-01-06"), 
  sunelev = 52.67848915)$DNfinal.mean
dos <- dos[, "coef-4"]
library(sp)
i <- 1
landsat[[i]] <- 
  landsat[[i]] %>% 
  as("SpatialGridDataFrame") %>% 
  radiocorr(
    Grescale = 0.668706, Brescale = -1.52, edist = ESdist("1986-01-06"), sunelev = 52.67848915,
    Esun = 1958, Lhaze = dos[i], method = "DOS") %>% 
  raster::raster()
raster::plot(
  x = landsat[[i]], 
  col = gray.colors(n = 256, start = 0, end = 1, gamma = 2.2, alpha = NULL), main = "Banda 1")
hist(landsat[[i]])
```

